行  政  法  院  判  決                            八十八年度判字第六六三號
    原      告  林琮皓即東泰砂石商行
    被      告  宜蘭縣政府
右當事人間因採取土石事件，原告不服經濟部中華民國八十七年六月二十九日經（八
七）訴字第八七六三三○四○號再訴願決定，提起行政訴訟。本院判決如左︰
    主  文
原告之訴及附帶損害賠償之請求均駁回。
    事  實
緣原告前於民國八十五年四月二十七日向被告申請採取宜蘭縣三星鄉○○○段牛鬥小
段一地號附近蘭陽溪河川公地之土石，案經被告函復礙難受理。原告訴經台灣省政府
八十五年七月二十日八五府訴三字第一五九八七四號訴願決定書決定「原處分撤銷，
由原處分機關另為處分」，經被告重為處分，仍以八十五年七月三十日八五府建水字
第八三二四八號函復原告所請礙難受理。原告復訴經台灣省政府八十六年一月十四日
八六府訴三字第一四四○七二號訴願決定書決定「原處分撤銷，由原處分機關另為處
分」。嗣被告於八十六年九月九日以八六府建水字第八九八九四號函重為處分，略謂
「本府基於河川管理之需要，業停止受理申請使用河川地採取土石，且貴行申請區域
亦位於台灣省政府八十六年六月二十八日八六府水政字第一五七八○七號公告禁採範
圍內，故本府礙難受理。」原告仍不服，循序提起行政訴訟。茲摘兩造訴辯意旨於
次：
原告起訴意旨及補充理由略謂：一、按民法第七十三條：「法律行為，不依法定方式
者，無效。」規定，被告於八十六年九月九日八六府建水字第八九八七九號函所謂：
「台灣省政府八十六年六月二十八日八六府水政字第一五七八○七號公告禁採範圍內
」之詞，對於台灣省政府公告只有禁採區，並無可採區，則依據台灣省河川管理規則
第四十七條公告禁採事項，不依法定方式，無效。二、台灣省河川管理規則第四十七
條：「管理機關應於河川治理計畫目標下許可採取砂石，並以穩定河床，不影響水流
流向及疏濬河道為主，得河床地形變遷、通水斷面及其他因素，分段劃定若干可採
區及禁採區，並公告之。」規定。而台灣省政府八十六年六月二十八日公告只有禁採
區，並無公告可採區，顯然不依法定方式，依民法第七十三條規定，該公告應屬無效
。從而被告引用該公告：「停止受理」，自屬無效。三、按中央法規標準法第十八條
：「各機關受理人民聲請許可案件適用法規時，除依其性質應適用行為時之法規外，
如在處理程序終結前，據以准許之法規有變更者，適用新法規。但舊法規有利於當事
人而新法規未廢除或禁止所聲請之事項者，適用舊法規。」本件砂石採取申請案，係
依據台灣省政府七十七年二月三日七七府建水字第一四四九五○號公告：「蘭陽溪、
羅東溪採石計畫」之公告事項第三款：「可採範圍」、第五款：「本公告採石計畫河
川圖籍內。」、第六款：「本公告事項，自公告日起生效。」等規定。本件申請案前
於八十五年四月二十七日提出申請，然其後省府之禁採係公告於八十六年六月二十八
日，故本件申請案應不屬該台灣省政府禁採公告範圍，而應適用行為時之法規即台灣
省政府七十七年二月三日七七府建水字第一四四九五○號公告規定。惟被告濫舉台灣
省政府八十六年六月二十八日八六府水政字第一五七八○七號禁採公告為依據，顯與
上揭中央法規標準法第十八條規定相違背。依最高法院四年上字第三一七號判例：「
違反強行法規之行為，無效。」規定，亦屬無效。四、被告一再違反訴願法第二十四
條及台灣省河川管理規則第七條第五款「受理」之規定，將原告於八十五年四月二十
七日之申請案轉入「禁採公告」、「禁採區範圍」。由於被告之違誤，致原告每日遭
受新台幣（下同）一萬一千零十三元之損失，其損害原告權利之部分，依國家賠償法
第二條第二款規定，提出國家賠償之請求。又行政訴訟法第二條：「提起行政訴訟，
在訴訟程序終結前得附帶請求損害賠償。」規定，爰請求被告賠償自八十六年三月十
四日（訴願決定後兩個月）至行政訴訟判決日止每日按一萬一千零十三元計算之金額
，以補償原告之損失。五、台灣省政府八十六年六月二十八日八六府水政字第一五七
八○七號公告依據之二：行政院訂頒「杜絕河川砂石盜（濫）採行為改進方案」，因
該方案並非「禁採」之規定，惟台灣省政府八十六年六月二十八日公告將其作為禁採
之依據，實有不當，且此方案亦非立法之法律或為法律授權之法令。按司法院釋字第
三九○號解釋意旨：「行政機關本於行政權作用，依據法律或法律授權，所發布之命
令，應符合法律或法律授權之立法意旨及目的，始具備合法性。又行政命令欠缺法律
授權之依據，對人民不生法律上之效力。」殊為明白。因該公告所依據之方案，不具
合法性，故對人民不生法律上之效力。請准為言詞辯論，並判決撤銷再訴願決定、訴
願決定及原處分等語。
被告答辯意旨略謂︰一、臺灣省河川管理規則第四十七條規定：「管理機關應於河川
治理計畫目標下許可採取砂石，．．．『得』河床地形變遷、通水段面及其他因素
，分段劃定若干可採區及禁採區，並公告之。」臺灣省政府依上述規定，基於管理機
關職權，以八十六年六月二十八日八六府水政字第一五七八○七號公告宜蘭縣蘭陽溪
、羅東溪禁採河段，乃依法令規定為裁量權之行使。至原告所稱，該公告只有禁採區
而無可採區，係為不依法定之方式云云，顯係對上揭條文認知有誤。原告申請採石地
點既位於該公告禁採範圍內，被告據以函復原告申請礙難受理，亦無不合。二、臺灣
省政府雖於七十七年二月三日以七七府建水字第一四四九三○號公告蘭陽溪可採範圍
，惟另為維護河防等公共設施安全，復於八十六年六月二十八日以八六府水政字第一
五七八○七號公告蘭陽溪禁採河段。原告申請日期為八十五年七月六日，迄至被告依
據臺灣省政府八十六年一月十四日八六府水訴三字第一四四○六四號訴願決定撤銷原
處分，另以八十六年九月九日八六府建水字第八九八七三號函駁回前，本申請案之處
理程序並未終結，依中央標準法第十八條規定：「各機關受理人民聲請許可案件適用
法規時，除依其性質應適用行為時之法規外，如在處理程序終結前，據以准許之法規
有變更者，適用新法規。但舊法規有利於當事人而新法規未廢除或禁止所聲請之事項
者，適用舊法規。」本案原告申請地點既位於臺灣省政府八十六年六月二十八日八六
府水政字第一五七八○七號公告禁止事項之禁採地點，即無同條文後段但書規定之適
用。是被告對原告之申請案，依上開公告，以八十六年九月九日八六府建水字第八九
八七三號函予以駁回，並未違反中央標準法第十八條規定，當無原告所稱，違反法規
強制規定之行為。請判決駁回原告之訴等語。
    理  由
按「土石採取除法律另有規定外，依本規則規定辦理。」、「採取土石者，應具左列
書件向當地縣、市政府申請。」、「縣市政府對於採取土石之申請案應予審核並實地
查勘，其對水利、水土保持、道路交通、環境景觀維護及土地利用無妨害且土地面積
未滿五公頃者，由縣市政府核發土石採取許可證。但申請面積五公頃以上，應檢具第
六條所規定之書件報省主管機關核定後，由縣市政府核發土石採取許可證。如有妨害
者，應予駁回，並明理由通知申請人。前項實地查勘，必要時得會同有關機關辦理
。其及主、次要河川者，應先經省水利主管機關審核。」土石採取規則第二條、第
六條、第十二條定有明文。據此，有關土石採取之申請案，其受理機關均為「縣市政
府」，惟於及主、次要河川時，應先經「省水利主管機關審核」。次按「本規則所
稱管理機關在省為台灣省水利局，在縣（市）為縣（市）政府（建設局）（工務局）
」、「省管理機關辦理左列事項：一、．．．四、主、次要河川使用行為除農作物外
，其許可、撤銷之審核。．．．」、「管理機關應於河川治理計畫目標下許可採取砂
石，並以穩定河床，不影響水流、流向及疏濬河道為主，得河床地形變遷、通水斷
面及其他因素，分段劃定若干可採區及禁採區，並公告之。」台灣省河川管理規則第
三條第一項前段、第六條第四款及第四十七條第一項分別定有明文。本件原告於八十
五年四月二十七日向被告申請採取宜蘭縣三星鄉○○○段牛鬥小段一地號附近蘭陽溪
河川公地之土石，案經被告於八十六年九月九日以八六府建水字第八九八九四號函略
謂基於河川管理之需要，業停止受理申請使用河川地採取土石，且原告申請區域亦位
於臺灣省政府八十六年六月二十八日八六府水政字第一五七八○七號公告禁採範圍內
，故礙難受理。原告不服，循序提起行政訴訟主張台灣省政府八十六年六月二十八日
八六府水政字第一五七八○七號公告，係依據台灣省河川管理規則第四十七條及行政
院訂頒「杜絕河川砂石盜（濫）採行為改進方案」，惟並未依臺灣省河川管理規則第
四十七條規定公告「可採區」範圍，該公告未依法定方式，應屬無效，又上開行政院
訂頒「杜絕河川砂石盜（濫）採行為改進方案」，並非法律或法律授權之法令，該方
案不具合法性，臺灣省政府八十六年六月二十八日八六府水政字第一五七八○七號公
告將其作為禁採之依據，實有不當。又本件申請案係於八十五年四月二十七日提出申
請，應適用行為時之法規即臺灣省政府七十七年二月三日七七府建水字第一四四九五
○號公告規定，被告依據申請後之臺灣省政府八十六年六月二十八日八六府水政字第
一五七八○七號禁採公告，顯與中央法規標準法第十八條規定相違背云云。經查本件
原告申請使用採取砂石者係宜蘭縣三星鄉○○○段牛鬥小段一地號附近蘭陽溪河川公
地，而該蘭陽溪前經臺灣省政府八十二年六月二十三日府建水字第一六五一七九號公
告為主要河川，則其管理機關依上開法令規定為臺灣省水利局（現改為水利處）。被
告基於以往由民眾使用河川地採取土石，造成河床坑坑洞洞，大水時河水亂竄，改變
流向，甚而堤防、橋樑等建造物有隨時遭沖毀之虞，須加深堤防基礎深度及加強其他
補救措施，乃基於河防安全之管理需要，化被動為主動，以計畫性疏濬河川，代替漫
無目的之許可制採取土石，發布停止受理使用河川地採取土石，改以疏濬方式辦理，
並於八十六年十月十八日八六府建水字第一二二九九二號函報請臺灣省政府備查，並
經臺灣省政府以八十六年十月三十日八六府水政字第○九七五六六號函同意備查在案
，且系爭申請土石採取之河段，亦經臺灣省政府本於權責審核於八十六年六月二十八
日以八六府水政字第一五七八○七號公告為禁採區（蘭陽溪：葛瑪蘭橋至牛鬥橋），
有各該函及公告附訴願及本院可稽。本件申請土石採取之地點係位於公告之禁採
範圍內，業經被告查明，則被告據之而為本件申請案「礙難受理」之處分，於法尚無
不合。又依據臺灣省河川管理規則第四十七條規定：「管理機關應於河川治理計畫目
標下許可採取砂石，．．．『得』河床地形變遷、通水斷面及其他因素，分段劃定
若干可採區及禁採區，並公告之。」臺灣省政府依上述規定基於管理機關職權，以八
十六年六月二十八日八六府水政字第一五七八○七號公告宜蘭縣蘭陽溪、羅東溪禁採
河段，乃依法令規定為裁量權之行使。至原告稱該公告只有禁採區而無可採區，係為
不依法定之方式云云，顯係對上揭條文認知有誤。另臺灣省政府雖曾於七十七年二月
三日以七七府建水字第一四四九五○號公告蘭陽溪河段之採石計畫，惟基於事實需要
，非不得於公告之後，就相同之區域為禁採之公告，以取代原開採之計畫。且中央法
規標準法第十八條係規定：「各機關受理人民聲請許可案件適用法規時，除依其性質
應適用行為時之法規外，如在處理程序終結前，據以准許之法規有變更者，適用新法
規。但舊法規有利於當事人而新法規未廢除或禁止所聲請之事項者，適用舊法規。」
本案被告於八十六年九月九日重為處分之前，系爭申請土石採取之河段，既經臺灣省
政府本於權責審核，於八十六年六月二十八日以八六府水政字第一五七八○七號公告
為禁採區，系爭申請土石採取之地點既位於公告之禁採範圍內，即無上開條文但書規
定之適用。原告所訴各節均無可採，原處分揆諸首揭規定，洵無違誤。一再訴願決定
遞予維持，俱無不妥。原告起訴論旨，難認有理由，應予駁回。其附帶損害賠償之請
求亦失所附麗，應併予駁回。又本件事證業臻明確，無行言詞辯論之必要，附此明
。
據上論結，本件原告之訴為無理由，爰依行政訴訟法第二十六條後段，判決如主文。
中    華    民    國     八十八      年      三      月     二十五      日
                    行 政 法 院 第 一 庭
                                審 判 長 評  事      黃  綠  星
                                         評  事      黃  合  文
                                         評  事      高  秀  真
                                         評  事      藍  獻  林
                                         評  事      黃  璽  君
右  正  本  證  明  與  原  本  無  異
                                         法院書記官  邱  彰  德
中    華    民    國     八十八      年      三      月     二十五      日
